臺灣高等法院臺南分院刑事判決
110年度上訴字第1157號
上  訴  人  
即  被  告  蔡靜瑋


選任辯護人  曾佩琦律師
            陸詩薇律師
上列上訴人因偽造文書案件，不服臺灣臺南地方法院109年度訴
字第1531號中華民國110年9月10日第一審判決（起訴案號：臺灣
臺南地方檢察署109年度偵字第15826號），提起上訴，本院判決
如下：
    主  文
原判決撤銷。
乙○○犯行使偽造私文書罪，處有期徒刑參月，如易科罰金，以新
臺幣壹仟元折算壹日。緩刑貳年，並應向公庫支付新臺幣伍萬元
。  
    事  實
一、乙○○與甲○○係夫妻（於民國99年1月10日結婚登記），育有
    未成年之女、子（分別於100年4月、103年3月生，姓名年籍
    均詳卷，下稱所育未成年子女），兩人原均任職於○○○○大學
    附設醫院，所育未成年子女則分別在臺中市幼兒園及私立小
    學就讀，嗣兩人感情不睦，乙○○欲搬回臺南居住、任職，而
    所育未成年子女原均設籍在臺南市○區○○路（詳細住址詳卷
    ），乙○○為所育未成年子女日後能就讀臺南市○區○○國小，
    萌生預將所育未成年子女戶籍遷徙之念，竟未經甲○○之同意
    或授權，基於偽造暨行使私文書之犯意，持甲○○置於臺南市
    ○區○○路戶籍地內之印章1枚，於108年6月26日前往臺南市○○
    戶政事務所(起訴書及原判決誤載為臺南市○區戶政事務所)
    ，以甲○○因工作無法親至臺南市○○戶政事務所與配偶乙○○共
    同為所育未成年子女申辦遷徙登記為由，填寫「配偶（共同
    監護人）單獨申辦同意書」，並在該同意書之「立同意書人
    」欄內盜用印章而蓋上「甲○○」之印文1枚，據以表示甲○○
    同意委託配偶乙○○辦理所育未成年子女之戶籍遷徙登記，而
    偽造該私文書，再持向該戶政事務所不知情、具有實質審核
    權之承辦人員申請辦理而行使之，將所育未成年子女之戶籍
    由臺南市○區○○路，遷入臺南市○區○○里00鄰○○○○街（詳細住
    址詳卷），足以生損害於甲○○及戶政機關辦理戶籍登記管理
    之正確性。
二、案經甲○○訴由臺灣臺南地方檢察署檢察官偵查起訴。　　
    理  由
壹、程序部分（證據能力部分）：
㈠、按被告以外之人於審判外之言詞或書面陳述，除法律有規定
    者外，不得作為證據，刑事訴訟法第159條第1項定有明文。
    查證人即告訴人甲○○於警詢之證述，屬被告以外之人於審判
    外之言詞陳述，被告乙○○及其辯護人亦爭執其證據能力，不
    同意作為證據（見本院卷第156頁），且查無符合法律規定
    得作為證據之例外情形，是上開證人於警詢之證述，即無證
    據能力。　　　
㈡、又按刑事訴訟法第159條之5規定之傳聞例外，乃基於當事人
    進行主義中之處分主義，藉由當事人等「同意」之此一處分
    訴訟行為，與法院之介入審查其適當性要件，將原不得為證
    據之傳聞證據，賦予其證據能力。本乎程序之明確性，其第
    1項「經當事人於審判程序同意作為證據」者，當係指當事
    人意思表示無瑕疵可指之明示同意而言，以別於第2項之當
    事人等「知而不為異議」之默示擬制同意。當事人已明示同
    意作為證據之傳聞證據，並經法院審查其具備適當性之要件
    者，若已就該證據實施調查程序，即無許當事人再行撤回同
    意之理，以維訴訟程序安定性、確實性之要求。所謂「經當
    事人於審判程序同意作為證據」之同意權人，依同法第3條
    規定，係指檢察官、自訴人及被告而言，不包含當事人以外
    之代理人或辯護人，此觀同條第2項擬制同意權人包含當事
    人、代理人或辯護人之規定自明。又此一同意之效力，既因
    當事人之積極行使處分權，並經法院認為適當且無許其撤回
    之情形，即告確定，其於再開辯論固不論矣，即令上訴至第
    二審或判決經上級審法院撤銷發回更審，仍不失其效力。至
    其第2項所規定「視為同意」，即擬制同意之效力，純因當
    事人、代理人或辯護人之消極緘默，而為法律上之擬制所取
    得，並非本於當事人之積極處分而使其效力恆定，自應容許
    當事人於言詞辯論終結前，或第二審及更審程序中對其證據
    能力再為爭執追復（最高法院105年度台上字第3397號判決
    意旨參照）。查被告及其辯護人雖於本院主張甲○○與所育未
    成年之女之簡訊對話截圖(即告證7，見他卷第43、45頁)並
    無證據能力（見本院卷第159頁）。然就前述被告於本院否
    認有證據能力之前揭甲○○與所育未成年之女之簡訊對話截圖
    ，業據被告於原審表示同意有證據能力等語（見原審卷第36
    0-361頁），堪認被告已就前揭甲○○與所育未成年之女之簡
    訊對話截圖，於原審業已明示表示同意作為證據，且本院認
    具備適當性，依前揭最高法院判決意旨，本件雖經上訴，仍
    不失其效力，以維訴訟程序安定性、確實性之要求。是前揭
    甲○○與所育未成年之女之簡訊對話截圖，自具有證據能力。
㈢、另按被告以外之人於審判外之陳述，雖不符刑事訴訟法第159
    條之1至第159條之4之規定，而經當事人於審判程序同意作
    為證據，法院審酌該言詞陳述或書面陳述作成時之情況，認
    為適當者，亦得為證據；當事人、代理人或辯護人於法院調
    查證據時，知有刑事訴訟法第159條第1項不得為證據之情形
    ，而未於言詞辯論終結前聲明異議者，視為有前項之同意，
    刑事訴訟法第159條之5第1項、第2項分別定有明文。經查，
    除上開被告爭執其證據能力之證人甲○○警詢證述及前揭甲○○
    與所育未成年之女之簡訊對話截圖外，本判決下列所引用被
    告以外之人於審判外之陳述（包括書證），檢察官、被告及
    其辯護人於本院審理中均表示不爭執其證據能力，同意作為
    證據等語（見本院卷第156-159、354-355頁)，亦未於言詞
    辯論終結前聲明異議，本院審酌上開證據資料製作時之情況
    ，尚無違法不當及證明力明顯過低之瑕疵，亦認為以之作為
    證據應屬適當，揆諸前開規定，認前揭證據資料有證據能力
    。至本判決所引用之非供述證據，檢察官、被告及其辯護人
    於本案言詞辯論終結前，均未爭執其證據能力，且查無非法
    或不當取證之情事，復為證明本件犯罪事實所必要之重要關
    係事項，認均有證據能力。
貳、實體部分：
一、訊據被告固不爭執其與告訴人甲○○係夫妻，2人所育未成年
    子女，原均設籍在臺南市○區○○路，嗣其有完成將所育未成
    年子女之戶籍自上址遷出至○○國小學區之臺南市○區○○○○街
    等情，惟否認有何行使偽造文書之犯行，並辯稱：所育未成
    年子女之日常生活事務及就學事宜一向都是由伊處理，伊主
    觀上認為自己有權辦理戶籍登記事項，不能以甲○○事後主張
    沒有同意或授權，即認伊有行使偽造文書之故意；且伊只是
    攜帶甲○○之印章至戶政事務所，依照戶政人員指示辦理戶籍
    遷徙登記，戶政人員未向伊說明潛在的法律風險，便將甲○○
    印章取走蓋印於該同意書上，伊並非偽造文書的行為人云云
    。被告之辯護人則為其辯護稱：㈠、戶籍法第35條第3項係規
    定：「未成年子女權利義務行使負擔登記，以行使或負擔之
    一方或雙方為申請人」，該條項最重要之精神係在於「基於
    保護未成年子女之最佳權益」，並不是在於保障父或母任一
    方之「遷徙登記同意權」，本件被告所為之遷徙登記，確係
    符合戶籍法上開條文之立法意旨，即係為未成年子女就學學
    區及為子女教育之最佳利益而為，並非為一己之私，亦未有
    損害甲○○親權行使之情形，又被告之兩名未成年子女事後因
    故均未至○○國小就讀，且此期間，被告亦未曾以該變更之戶
    籍謄本為未成年子女辦理任何有關保險、金融等業務，是被
    告辦理系爭戶籍遷徙之行為，迄今亦無任何足以生損害於公
    眾或他人之情形，或有何損害之虞，故與刑法偽造私文書罪
    之客觀構成要件不相符合，且戶籍法並未規定父或母一方辦
    理未成年子女之戶籍遷徙時，必須共同為之。㈡、本案甲○○
    長久以來均將兩名子女就學相關庶務交由被告負責處理，對
    被告之決定不予干涉，關於被告108年6月26日至臺南市○○戶
    政事務所辦理兩名未成年子女戶籍遷徙登記乙情，實乃甲○○
    於知悉後而未為反對之意思，甲○○竟於被告辦理戶籍遷徙登
    記後相隔1年方提出本案之刑事告訴，其提告之目的是否在
    於「被告因偽造文書罪被法院判刑」，甲○○或得遂行其前於
    108年8月間已向臺灣臺中地方法院提起之民事離婚等訴訟中
    ，用以爭取未成年子女監護權之目的，確啟人疑竇，且由此
    可印證甲○○於案發當時乃默示同意或並未明示不同意被告辦
    理兩名未成年子女戶籍遷徙登記，從而應認被告已不構成偽
    造文書之構成要件；又夫妻間之日常生活事務豈有可能逐一
    要求對方出具書面同意文件，縱使辦理當時未先取得對方之
    同意，但事後對方若未即時為反對之意思，即應認已獲得對
    方之肯認，不應任由法律之狀態取決於對方相隔1年後之態
    度而定，故本案不應僅憑甲○○之指訴，遽認被告涉有行使偽
    造私文書之犯行。㈢、再依内政部107年12月6日台内戶字第1
    0712042427號函文可資參照：「主旨：有關經法院調解、和
    解成立由父母共同行使負擔未成年子女之權利義務者，得由
    共同申請人之一方，為未成年子女權利義務行使負擔登記。
    」本案發生時，甲○○與被告之夫妻關係尚合法存續中，其2
    人當然為共同行使負擔渠等未成年子女之權利義務，是依内
    政部前揭函文意旨所示，被告自屬其未成年子女戶籍遷徙登
    記之適格申請人（法定代理人），且得由（父母）其中一方
    單獨辦理該遷徙登記。又戶籍法第41條第1項、第2項係規定
    ：「遷徙登記，以本人或戶長為申請人；全戶之遷徙登記，
    以戶長為申請人」，由前揭戶籍法第41條第1、2項之規定可
    知，若係由戶長辦理戶内人口之遷徙登記，不論該戶内人口
    為未成年人或成年人，戶長均得單獨辦理，無須另檢附當事
    人之同意書，在本案之情形下，因戶長為甲○○，若其無視於
    其未成年子女之利益，恣意將其未成年子女之戶籍遷徙，在
    當前我國戶籍法第41條之規定下，竟是被允許的；反之，僅
    因本件被告不是戶長，其為未成年子女之最佳就學利益所為
    之戶籍遷徙登記，就必須得到其配偶即戶長（甲○○）之同意
    ，始得辦理，否則就會如本案一樣，被告一旦蓋用甲○○之印
    章於「配偶單獨申辦同意書」時，不管過了多久時間，只要
    甲○○出面否認其有同意辦遷徙登記，被告即被認定為具有偽
    造上開私文書之主觀犯意，而必須負擔（行使）偽造私文書
    之罪責。㈣、又按現行戶籍法第23條規定：「戶籍登記事項
    自始不存在或自始無效時，應為撤銷登記」，已賦予戶政機
    關對不實或無效登記，可依職權撤銷其登記，藉以維護完整
    、正確之戶政管理。而同法第48條第1項規定，固課登記義
    務人應於事件發生後30日内為登記申請義務。但是逾期申請
    者，僅負受行政罰處罰責任，並不因此受失權效果，戶政事
    務所仍應受理。另同法第76條復明定：「申請人故意為不實
    之申請或有關機關、學校、團體、人民故意提供戶政機關不
    實之資料者，處新臺幣3千元以上9千元以下罰鍰」，顯見立
    法者亦體認戶籍法上登記事項申請人之故意為不實申報登記
    ，其動機、目的、緣由多端，千差萬別，刑罰非難必要性與
    歸責性均低，祇課以行政罰為已足，毋庸繩以刑罰制裁，以
    契合國民對戶籍登記事項認知的法律感情。從而，違反戶籍
    法第76條規定之申請登記人行為，應解為不符合刑法第214
    條犯罪構成要件之可罰的違法性，而不予以刑罰制裁，始契
    合國民的法律感情及彰顯刑罰謙抑原則；本件被告之行為認
    應不具有偽造文書之主觀故意，亦與偽造文書之客觀構成要
    件不符，退步言之，亦應認不具有構成要件之可罰違法性，
    至多課以行政罰為已足，毋庸並繩以刑罰制裁，以契合國民
    對戶籍登記事項認知的法律感情及彰顯刑罰謙抑原則，符合
    司法維護公平正義與社會安寧目的云云。經查：
㈠、被告因與告訴人甲○○感情不睦，為使所育未成年子女日後能
    就讀○○國小，於108年6月26日前往臺南市○○戶政事務所，申
    請辦理所育未成年子女之戶籍遷移時，以甲○○因工作無法親
    至臺南市○○戶政事務所與配偶乙○○共同為所育未成年子女申
    辦遷徒登記為由，填寫「配偶（共同監護人）單獨申辦同意
    書」，並提出甲○○之印章蓋於該同意書之「立同意書人」欄
    內，交與臺南市○○戶政事務所承辦人員，申請將所育未成年
    子女之戶籍由臺南市○區○○路，遷入臺南市○區○○里00鄰○○○○
    街之事實，業據被告於警、偵訊、原審及本院審理時所供承
    ，並有「配偶（共同監護人）單獨申辦同意書」、所育未成
    年子女之戶籍謄本（見他卷第31、33頁）在卷可稽，堪予認
    定。
㈡、被告及其辯護人雖以上開情詞置辯。惟查：
１、被告與告訴人甲○○婚後自107年10月、11月間起，即日常生活
    爭執不斷，相互指責對方未用心照顧家庭、情緒失控及有暴
    力行為，雙方經營家庭觀念相異，在教育理念上亦相左不合
    ，衝突越演越烈，兩人終於108年8月1日分居，被告搬回臺
    南居住、任職等情，見諸雙方於本案提出之歷次書狀，及於
    甲○○訴請離婚案件（臺灣臺中地方法院108年度婚字第636號
    ）之兩造主張（見原審卷第209-219頁），即可明瞭，且於
    上開離婚案件審理中經法院函請臺南市○○○社會福利關懷協
    會對被告及未成年子女進行訪視，該訪視報告記載：「...
    後兩造對於經營家庭觀念相異」、「兩造在教育理念上亦相
    左不合，兩造近年開始為了2名未成年子女之居住、就學事
    宜有諸多歧見，多次為此引發爭執...」等語（見原審卷第2
    21頁），是依被告及甲○○2人於本案發生時（108年6月26日
    ）之相處情況，衡情甲○○應不可能同意或授權被告申辦所育
    未成年子女之戶籍遷徙事宜。
２、又108年7月1日所育未成年之女在告訴人甲○○父母臺南市○○街
    家中過暑假時，遭被告帶走，此有臺灣臺南地方法院108年
    度暫家護抗字第24號民事裁定（見他卷第35、37頁）在卷可
    稽。翌日（即108年7月2日）被帶走之所育未成年之女以簡
    訊通知甲○○：「爸爸（即甲○○），媽媽(即被告）想要把我
    和弟弟轉回臺南○○，還有要把我和弟弟轉回臺南的學校...
    」，甲○○回以「小○...轉學絕對不行喔，已經在○○編好班了
    。」，隔日（即108年7月3日）所育未成年之女以簡訊通知
    甲○○：「爸爸（即甲○○），媽媽（即被告）今天回台中就要
    退學了。」等語，有甲○○與所育未成年之女之簡訊對話截圖
    (即告證7，見他卷第45頁）附卷足憑，益見被告與甲○○對兩
    人所生未成年子女轉學至臺南乙事之意見相左，甲○○應不可
    能同意或授權被告申辦所育未成年子女之戶籍遷徙事宜。　
    　
３、另被告於108年7月22日委任律師具狀聲請由其擔任所育未成
    年子女之主要照顧者時主張：「嗣於108年4月29日，兩造間
    再次因所育未成年之女未來應於臺中或臺南就讀國小乙事而
    爭執...」（見偵卷第57頁），並提出其與告訴人甲○○對話
    錄音之譯文，甲○○於譯文中表示：「你敢轉回臺南市試試看
    ，我現在就可以衝回臺南教訓你爸媽，你信不信！」（見偵
    卷第83頁），可見被告與甲○○對兩人所育未成年子女轉學至
    臺南乙事之意見相左，甲○○於被告為本案戶籍遷徙申辦事宜
    之2個月前之兩人爭吵中已明白表示反對之意，被告不可能
    誤認甲○○就此有同意或授權，被告辯稱其無偽造之故意云云
    ，顯不可採。
４、按父母對於未成年之子女，有保護及教養之權利義務；對於
    未成年子女之權利義務，除法律另有規定外，由父母共同行
    使或負擔之，民法第1084條第1項、第1089條第1項分別定有
    明文。而有關未成年子女「戶籍遷徙登記」，涉及未成年子
    女之住居地及教育環境之變更，與父母對未成年子女之保護
    及教養有關，係屬父母對於未成年子女之權利義務共同行使
    或負擔之範圍，應由未成年子女之父母共同為之。另按夫妻
    於日常家務，互為代理人，民法第1003條第1項固定有明文
    ，然依該規定觀之，夫妻僅限於日常家務，始互為代理人，
    此所謂日常家務，係指一般家庭生活中通常必要的一切事項
    ，凡在上述範圍內，夫妻依法互為他方之代理人，無庸本人
    再以意思表示授權，但若非家庭日常家務，除非經由他方授
    權外，即不得謂夫妻間當然具有代理人身分，而本案關於未
    成年子女「戶籍遷徙登記」，係屬父母對於未成年子女之權
    利義務共同行使或負擔之範圍，已如前述，且顯非一般家庭
    生活中通常必要的一切事項，並非日常家務。再者，我國戶
    籍管理政策基於保護未成年子女之權益，避免父或母為一己
    之私而損害其子女遷徙之利益，或影響他方行使親權等因素
    之考量，而要求各戶政機關於父或母一方辦理未成年子女之
    戶籍遷徙時，仍以「共同」為原則，除有一方不能行使或已
    授權外，尚須提具他方之同意書，始得辦理，是以辦理未成
    年子女之戶籍遷徙，自非單純夫妻日常家務代理權之範圍。
５、況且被告前往戶政事務所申辦未成年子女戶籍遷移事宜所填
    寫之「配偶（共同監護人）單獨申辦同意書」，其上業已載
    明「立同意書人因工作（手寫「工作」)無法親至貴所與配
    偶(共同監護人)乙○○(手寫「乙○○」)共同為未成年子（女）
    (手寫所育未成年子女姓名)申辦...」，並於其上說明欄載
    明：「本同意書用途係供未成年人辦理各項戶籍登記，須
    由法定代理人行使，若未成年人之父母（共同監護人）因故
    無法共同辦理可由他方填具同意書，交由另一方辦理。」（
    見他卷第31頁)，被告並供承該同意書上的手寫文字是其書
    寫（見偵卷第24頁），文意清楚明白，並非艱澀難懂之法律
    用語，被告智識正常，應無誤認或誤解之虞，則其於填寫時
    應已閱得上開說明，知悉未成年子女之戶籍遷移非夫或妻任
    何一方可單獨辦理，而是須獲得另一方之同意，方可為之，
    而告訴人甲○○既然明白反對所育未成年之女轉學至臺南就讀
    ，即不可能同意被告以此為由申辦未成年子女之戶籍遷徙事
    項，被告明知此情，猶執意持甲○○之印章獨自前往戶政事務
    所辦理，其有冒用甲○○名義出具本案「配偶（共同監護人）
    單獨申辦同意書」之偽造文書故意甚明。
６、本件「配偶（共同監護人）單獨申辦同意書」之立同意書人
    欄內之「甲○○」印文係被告提出之「甲○○」印章蓋印而成，
    此為被告所不爭執，被告既然攜帶告訴人甲○○之印章前往戶
    政事務所申辦未成年子女戶籍遷移事宜，其主觀上即有以甲
    ○○名義用印出具相關書面之意思，是縱令被告所述係由戶政
    事務所人員蓋印為真，亦係被告將「甲○○」印章交與戶政人
    員用印，戶政人員只是被告手足之延伸，被告親自用印與否
    ，於偽造文書罪之構成，不生影響，其辯稱非行為主體云云
    ，顯屬無稽。又本件上開同意書上之「甲○○」印文是否戶政
    人員用印，既不影響被告本案犯罪之成立，自無傳喚戶政人
    員蘇冠忠到庭作證之必要。
７、被告對於「告訴人甲○○不同意辦理未成年子女戶籍遷移」乙
    事確有認識，已如前述，其未得甲○○同意或授權，即提出甲
    ○○之印章蓋在本件「配偶（共同監護人）單獨申辦同意書」
    上，據以製作甲○○名義出具之同意書，具備偽造文書提出行
    使之故意。又「未經他人同意或授權，不能以他人名義出具
    任何文書」，此為一般正常理性之人均有之認知，被告對其
    本案行為含有惡性、乃法所不許，應有認識，其有違法性之
    認識無疑，亦無從認其所為有正當理由或無可避免。
８、按刑法處罰偽造文書之罪，旨在保護文書之實質真正及文書
    公共之信用，所謂足生損害，係指他人可受法律保護之利益
    ，因此遭受損害或有受損害之虞而言，且祇須於偽造之時，
    所偽造之文書有足生損害於公眾或他人之危險，即行成立，
    至公眾或他人是否因該私文書之偽造而實受損害，並非所問
    （最高法院105年度台上字第577號、106年度台上字第178號
    判決意旨參照）。我國戶籍管理政策既要求未成年子女戶籍
    遷徙須父母「共同」為之，本案被告擅自以配偶（告訴人甲
    ○○）名義出具同意書，偽造其配偶（甲○○）同意其單獨辦理
    未成年子女戶籍遷移事宜，對其配偶（甲○○）同意權之行使
    自有損害，亦使戶政機關誤認該同意書所表彰之內容為真正
    ，予以辦理所育未成年子女之戶籍遷徙登記，亦有害戶籍管
    理之正確性，辯護人辯稱所育未成年子女未因此就讀○○國小
    等情，被告所為不生損害云云，並不可採。
９、又甲○○對其何以於知悉被告辦理本案戶籍遷徙登記後，相隔
    近1年後方提出本案之刑事告訴（109年6月1日提告)乙節，
    業於原審結證：道理很簡單，事實上伊在很早的時間點就要
    告了，但伊的律師阻止伊，說被告確實是小孩的母親，叫伊
    手下留情，但是這1年來被告不斷的向伊爸媽提出告訴，所
    以孰可忍、孰不可忍，才提出告訴等語(見原審卷第367頁）
    ，核與事理無違，且不能據甲○○於相隔近1年後方提出本案
    之刑事告訴，即逕認其於案發當時乃默示同意或明示同意被
    告辦理兩名未成年子女之戶籍遷徙登記。再者，甲○○提出之
    離婚事由乃民法第1052條第2項「難以維持婚姻之重大事由
    」（見原審卷第212、221頁），而非民法第1052條第1項第1
    0款「因故意犯罪，經判處有期徒刑逾6個月確定」之事由，
    與本案被告之刑責無涉。　　
、又内政部107年12月6日台内戶字第10712042427號函（見本院
    卷第53頁)，其主旨係：「有關經法院調解、和解成立由父
    母共同行使負擔未成年子女之權利義務者，得由共同申請人
    之一方，為未成年子女權利義務行使負擔登記。」，與本案
    未經法院調解、和解成立由父母共同行使負擔未成年子女之
    權利義務之情況不同，自難執此而為有利於被告之認定。至
    戶籍法第41條規定：「遷徙登記，以本人或戶長為申請人」
    （第1項)、「全戶之遷徙登記，以戶長為申請人」(第2項)
    ，同法第23條前段規定：「戶籍登記事項自始不存在或自始
    無效時，應為撤銷之登記。」、同法第48條第1項規定：「
    戶籍登記之申請，應於事件發生或確定後30日內為之。但出
    生登記至遲應於60日內為之。」、同法第76條規定：「申請
    人故意為不實之申請或有關機關、學校、團體、公司、人民
    故意提供各級主管機關及戶政事務所不實之資料者，處新臺
    幣3千元以上9千元以下罰鍰。」，該等規定之事項，均與本
    案被告未經告訴人甲○○之同意或授權，即擅自為所育未成年
    子女申辦戶籍遷徙登記無關，自難據該等規定而為有利於被
    告之認定。
㈢、綜上所述，被告行使偽造私文書之事證已臻明確，前揭所辯
    核屬事後卸責之飾詞，自無足採，其犯行堪以認定。　　
二、論罪：
㈠、按刑法第210條之偽造私文書罪，旨在處罰無製作權之人，不
    法製作他人之文書，若逾越授權範圍或以欺瞞之方法蓋用他
    人印章，用以製作違反本人意思之文書，仍屬盜用印章而偽
    造私文書（最高法院89年度台上字第1085號判決同此見解）
    。又盜用印章與盜用印文為不同之犯罪態樣，盜取他人之印
    章持以蓋用，當然產生該印章之印文，祇成立盜用印章罪，
    不應再論以盜用印文罪，亦非盜用印章行為為盜用印文行為
    所吸收（最高法院86年台上字第3295號判例參照）。查本案
    被告持告訴人甲○○之印章，至臺南市○○戶政事務所，未經甲
    ○○之同意或授權，於前揭同意書上之「立同意書人」欄內盜
    用印章而蓋上「甲○○」之印文1枚，依其內容形式上觀察，
    已足表彰係甲○○本人所立具，據以表示甲○○同意配偶即被告
    單獨辦理申請所育未成年子女戶籍遷徙登記之意思，當屬刑
    法第210條所指之私文書甚明。被告復持上開偽造之私文書
    交付不知情之承辦人員以行使，顯然對上開文件內容有所主
    張，自足以生損害於甲○○及戶政機關辦理戶籍登記管理之正
    確性。
㈡、是核被告所為，係犯刑法第216條、第210條之行使偽造私文
    書罪。被告於上開文件上盜用印章之行為，係偽造私文書之
    階段行為；偽造私文書後復持以行使，偽造之低度行為應為
    行使之高度行為所吸收，均不另論罪。
參、撤銷改判之理由、量刑、緩刑宣告及沒收之敘明：
一、撤銷改判之理由： 　
　　原審以被告犯罪事證明確，予以論罪科刑，固非無見。惟查
     ，本案被告未經告訴人甲○○之同意或授權，即擅自為所育
    未成年子女申辦戶籍遷徙登記，固不足取，然原審漏未審酌
    被告僅係預將戶籍遷徙至臺南市○區○○里00鄰○○○○街，並未
    實際將所育未成年子女帶回臺南居住，並令所育未成年子女
    分別轉學至臺南之幼兒園及○○國小就讀，實未變更所育未成
    年子女之住居及教育環境現狀，且亦漏未審酌被告雖否認犯
    行，惟業已坦承大部分之客觀犯罪事實，因而量處被告有期
    徒刑5月，並諭知易科罰金之折算標準，所為刑之量定，稍
    嫌過重，容有未洽。被告上訴意旨，否認上開犯行，雖無理
    由。惟原判決既有上開違誤，自屬無可維持，應由本院將原
    判決予以撤銷改判，期臻妥適。
二、量刑：
　　爰審酌被告與告訴人甲○○係夫妻，被告未經甲○○之同意或授
    權，即以甲○○名義填寫「配偶（共同監護人）單獨申辦同意
    書」，持以辦理所育未成年子女戶籍遷徙登記，足以生損害
    於甲○○親權之行使及戶政機關戶籍登記管理之正確性，所為
    實不足取，惟念被告前無刑事前案紀錄，有臺灣高等法院被
    告前案紀錄表（見本院卷第389頁)在卷可查，素行尚佳，且
    被告並未將所育未成年子女帶回臺南居住，並令所育未成年
    子女分別轉學至臺南之幼兒園及○○國小就讀，實未變更所育
    未成年子女之住居及教育環境現狀，兼衡被告之犯罪動機、
    目的、手段、所生危害程度、陳明○○畢業之智識程度，已婚
    ，育有1女1男，擔任○○工作之家庭生活狀況（見原審卷第37
    9頁），暨否認犯行，但已坦承大部分之客觀犯罪事實等一
    切情狀，量處如主文欄第2項所示之刑，並諭知易科罰金之
    折算標準。
三、緩刑宣告：
㈠、按行為經法院評價為不法之犯罪行為，且為刑罰科處之宣告
    後，究應否加以執行，乃刑罰如何實現之問題。依現代刑法
    之觀念，在刑罰制裁之實現上，宜採取多元而有彈性之因應
    方式，除經斟酌再三，認確無教化之可能，應予隔離之外，
    對於有教化、改善可能者，其刑罰執行與否，則應視刑罰對
    於行為人之作用而定。倘認有以監禁或治療謀求改善之必要
    ，固須依其應受威嚇與矯治之程度，而分別施以不同之改善
    措施（入監服刑或在矯治機關接受治療）；反之，如認行為
    人對於社會規範之認知並無重大偏離，行為控制能力亦無異
    常，僅因偶發、初犯或過失犯罪，刑罰對其效用不大，祇須
    為刑罰宣示之警示作用，即為已足，此時即非不得緩其刑之
    執行，並藉違反緩刑規定將入監執行之心理強制作用，謀求
    行為人自發性之改善更新。而行為人是否有改善之可能性或
    執行之必要性，固係由法院為綜合之審酌考量，並就審酌考
    量所得而為預測性之判斷，但當有客觀情狀顯示預測有誤時
    ，亦非全無補救之道，法院仍得在一定之條件下，撤銷緩刑
    （參刑法第75條、第75條之1），使行為人執行其應執行之
    刑，以符正義。由是觀之，法院是否宣告緩刑，有其自由裁
    量之職權，而基於尊重法院裁量之專屬性，對其裁量宜採取
    較低之審查密度，祇須行為人符合刑法第74條第1項所定之
    條件，法院即得宣告緩刑，與行為人犯罪情節是否重大，是
    否坦認犯行並賠償損失，並無絕對必然之關聯性（最高法院
    102年度台上字第4161號判決意旨參照)。
㈡、查被告未曾因故意犯罪受有期徒刑以上刑之宣告，有前開臺
    灣高等法院被告前案紀錄表在卷可參，其因一時失慮，致罹
    刑章，且已坦承大部分之客觀犯罪事實，又未將所育未成年
    子女帶回臺南居住，並令所育未成年子女分別轉學至臺南之
    幼兒園及○○國小就讀，實未變更所育未成年子女之住居及教
    育環境現狀，所育未成年子女又須被告撫養照顧，信其經本
    次偵、審程序，當知所警惕而無再犯之虞，故認上開所宣告
    之刑以暫不執行為適當，爰依刑法第74條第1項第1款規定，
    併予諭知緩刑2年，以啟自新。然為確保收緩刑之功效，認
    應課予一定條件之緩刑負擔，使其從中深切記取教訓，避免
    再度犯罪，爰斟酌其犯罪目的、情節及家庭經濟狀況等情，
    爰依刑法第74條第2項第4款規定，命被告應向公庫支付新臺
    幣5萬元。另以上為緩刑宣告附帶之條件，依刑法第75條之1
    第1項第4款之規定，違反上開之負擔情節重大，足認原宣告
    之緩刑難收其預期效果，而有執行刑罰之必要者，得撤銷緩
    刑之宣告，併此敘明。
四、沒收之敘明：
　　按盜用他人真正印章所蓋用之印文，並非偽造印章之印文，
    不在刑法第219條所定必須沒收之列（最高法院48年台上字
    第113號判例意旨參照）。查被告持告訴人甲○○之印章盜蓋
    在本案「配偶（共同監護人）單獨申辦同意書」上，前揭文
    書上「甲○○」印文係真正，非屬偽造印章之印文，自無從宣
    告沒收。又被告持以供本件犯行所用之「甲○○」印章，並非
    偽造之印章，且非被告所有，爰不予宣告沒收。另上開偽造
    之私文書（「配偶（共同監護人）單獨申辦同意書」），業
    經被告行使而交付臺南市○○戶政事務所不知情承辦人員，即
    非屬被告所有之物，亦不予宣告沒收，附此敘明。
據上論斷，應依刑事訴訟法第369條第1項前段、第364條、第299
條第1項前段，刑法第216條、第210條、第41條第1項前段、第74
條第1項第1款、第2項第4款，判決如主文。
本案經檢察官李宗榮提起公訴，檢察官蔡麗宜、曾昭愷到庭執行
職務。
中　　華　　民　　國　　111 　年　　2 　　月　　10　　日
                  刑事第四庭    審判長法　官  郭玫利
                                      法　官  曾子珍
                                      法　官  陳金虎
以上正本證明與原本無異。
如不服本判決應於收受送達後20日內向本院提出上訴書狀，其未
敘述上訴理由者，並得於提起上訴後20日內向本院補提理由書（
均須按他造當事人之人數附繕本）「切勿逕送上級法院」。
　　　　　　　　　　　　　　　　　　　書記官  蘇文儀　　
中　　華　　民　　國　　111 　年　　2 　　月　　10　　日
附錄本案論罪科刑法條：
中華民國刑法第210條：
偽造、變造私文書，足以生損害於公眾或他人者，處5年以下有
期徒刑。

中華民國刑法第216條：
行使第210條至第215條之文書者，依偽造、變造文書或登載不實
事項或使登載不實事項之規定處斷。